【裁判字號】    89,上,14
【裁判日期】    890609
【裁判案由】    確認通行權存在
【裁判全文】
臺灣高等法院臺南分院民事判決  八十九年度上字第十四號   Ｋ
      上  訴  人  丙  ○  ○
      訴訟代理人  嚴  庚  辰  律師
                  李  慧  千  律師
                  游  瑞  華  律師
      被上  訴人  乙○○○    .
      訴訟代理人  甲  ○  ○  住台北市○○○路○段八○一號六樓
      被上  訴人  丁  ○  ○  .
      右二人共同
      訴訟代理人  陳  中  堅  律師
右當事人間請求確認通行權存在事件，上訴人對於臺灣雲林地方法院中華民國八十八
年十一月十九日第一審判決（八十七年度訴字第三九九號）提起上訴，本院判決如左
：
      主      文
上訴駁回。
第二審訴訟費用由上訴人負擔。
      事      實
甲、上訴人方面：
 一、聲明：求為判決：
（一）原判決廢棄。
（二）右開廢棄部分，請求確認上訴人所有坐落雲林縣斗六市○○○段第六九六之六
      、六九六之八號二筆土地，就被上訴人丁○○所有坐落雲林縣斗六市○○○段
      第七○六之二號土地如附圖甲案Ｂ部分土地，及就被上訴人乙○○○所有坐落
      同段第六九三之一四號土地如附圖甲案Ａ部分土地有通行權存在。
（三）被上訴人等就前項上訴人請求通行之範圍應容忍上訴人通行，並不得在該範圍
      內設置任何障礙物阻擾上訴人通行。
 二、陳述：除與原判決記載相同者，予以引用外，補稱：
（一）本件上訴人所有而坐落雲林縣斗六市○○○段第六九六之六號、同段六九六之
      八號二筆土地（以下簡稱系爭土地）確屬袋地，對外均無任何聯絡之道路，業
      據  鈞院勘驗現場屬實並制有勘驗筆錄可稽。上訴人因債務關係自前手即訴外
      人陳金樹受讓前開系爭土地抵償債務，嗣上訴人取得土地所有權後雖想開發利
      用，惟礙於毫無通路而無法進行開發利用，以至該土地無法充分發揮其該有之
      經濟效用，而浪費整體社會利益。倘上訴人得利用被上訴人丁○○所有坐落雲
      林縣斗六市○○○段第七○六之二號土地如附圖甲案Ｂ部分土地，及被上訴人
      乙○○○所有坐落同段第六九三之一四號土地如附圖甲案Ａ部分土地以作為聯
      外道路之用，則必可大為提升社會整體利益。
（二）按民法第七百八十七條第一項所規定之通行權，祇須其土地因與公路無適宜之
      聯絡，致不能為通常之使用時，即可發生。又民法第七百八十七條第一項所定
      之通行權，其主要目的，不僅專為調和個人所有之利害關係，且在充分發揮袋
      地之經濟效用，以促進物盡其用之社會整體利益。本件上訴人所有之系爭土地
      ，依據民國（下同）八十八年六月十六日原審法院委託華聲企業發展鑑定顧問
      有限公司公證鑑定研究處，就本件之通行權增加價值所作之不動產鑑定報告書
      ，其鑑定結果認為：倘上訴人得利用系爭土地通往公路，則參照當地里鄰環境
      、交通情況、公共設施使用現況等情形，上訴人所有土地價值將可提升新台幣
      （下同）九十五萬四千六百九十元。綜合上訴人所得利益，與被上訴人可能遭
      受損害情形以觀，實以容忍上訴人利用系爭土地，使其所有土地得與公路有適
      宜之聯絡，最符合社會整體利益之發展。
（三）被上訴人於  鈞院雖屢次抗辯：上訴人提起本訴並無實益，因被上訴人同意上
      訴人利用田埂在農忙時期互相利用對造土地通行云云；亦即被上訴人等耕種時
      ，上訴人必須一併耕種，被上訴人等收割後，上訴人亦必須馬上收割，兩造間
      之農忙時期必須步調完成一致；惟此乃舊時代農業社會之生活形態，現代農業
      大多已趨向精緻農業，且農民喜好耕種高經濟作物，是以每人種植之農作物極
      可能不同，而農忙期亦有差異。倘被上訴人種植水稻，上訴人種植大蒜。因兩
      種作物之種植及收成時期均不相同，則如何互相利用農忙時期使用他人土地對
      外聯絡？是上訴人請求利用被上訴人等所有之系爭土地以通公路，實為迫切且
      必要。
（四）至被上訴人抗辯其願意讓上訴人通行云云，惟此無非係為本件訴訟所虛捏，實
      際上上訴人曾與被上訴人等洽談購地通行事宜，以利紛爭一次解決；惟被上訴
      人等卻開價每坪三萬元，且需整筆購買，上訴人實無力負擔，不得已才提起本
      訴。以此情觀之，被上訴人等豈會甘心讓上訴人於農忙時無償利用其土地？況
      農業發展條例業於日前經立法院三讀修正通過，並於八十九年一月二十六日修
      正公布全文，依新條例非僅新購農地可興建農舍，亦開放農地自由買賣，故農
      地已非昔日僅能充為耕田之用。上訴人所有之農地並非新購，依新修正之農業
      發展條例上訴人既得興建農舍，則在興建農舍過程中，若卡車進出沒有道路，
      則如何進出搬運磚瓦、水泥？原審未考量上訴人對土地之利用情況，即駁回上
      訴人之請求自有未當。
 三、證據：援用於原審所提之證據。
乙、被上訴人等方面：
 一、聲明：均求為判決駁回上訴。
 二、陳述：除與原判決記載相同者，予以引用外，補稱：
（一）民法第七百八十七條所規定之袋地所有人之必要通行權，係以土地與公路無適
      宜之聯絡致不能為通常使用者為成立要件；該項通行權並非漫無限制，因民法
      第七百八十七條有關袋地通行權之創設，已令周圍鄰地之所有權人之土地所有
      權受到相當之限制，而負有容忍通行之義務；反之鄰地所有權卻隨之擴張，是
      以在解決與公路無適宜聯絡之土地通行權問題，自應限於必要之程度，且應選
      擇對鄰地損害最少之方式為之。如土地所人經由其他方式與道路已有適宜之聯
      絡，且依其道路所坐落之區域、土地使用目的，可認已為通常之使用，即不生
      土地因與公路無適宜之聯絡，致不能為通常使用之問題。
（二）本件上訴人係於八十七年七月六日始向訴外人陳金樹購得系爭土地，於上訴人
      購得系爭土地前，被上訴人等與訴外人陳金樹，乃至與陳金樹之前手劉永興彼
      此間相鄰關係之通行方式，均是沿第六九三之一四、之七、之六、之二與第六
      九九之六號土地界址間之田埂進出，即使於農忙播種期間，亦是由農機先進入
      上訴人所有之系爭土地播種後，再由被上訴人等播種；至於收割期間則由被上
      訴人等先行收割，待收割已畢，再由農機通行至上訴人所有之系爭土地收割，
      並無上訴人主張不能通行之情事；已據證人即上訴人所有土地之前手陳金樹於
      原審證述明確，且原審勘驗現場時，上訴人所有系爭土地並未為任何農牧利用
      ，而任其長滿雜草，右邊則緊臨斗六工業區；至被上訴人丁○○所有之第六九
      三之一四號土地，現種植水稻供農業使用中；而被上訴人乙○○○所有之第六
      九三之一四與之七、之六、之二號土地界間，確有一長約十公尺之田埂走道，
      可通至上訴人之系爭土地，使上訴人之土地與外面之工業路相聯，亦有原審勘
      驗筆錄在卷足憑。由此可見，上訴人所有之系爭土地，雖屬袋地，惟因僅供農
      業用途，平時進出通行，已有田埂與公路為適宜之聯絡，從而系爭土地並無因
      為不能通行，致不能為通常使用之情形，上訴人之上訴顯無理由。
（三）又確認法律關係成立或不成立之訴，非上訴人有即受確認判決之法律上利益者
      ，不得提起之，民事訴訟法第二百四十七條定有明文；此乃確認之訴關於保護
      必要之要件。又如何認定有無保護必要，通常須具備如下要件：（１）法律關
      係存否在當事人間不明確。（２）須因其不明確致原告之權利或其他法律上之
      地位有不安之危險。（３）須其不安之危險即時有以確認判決除去之必要。本
      件被上訴人等自始至終從未否認上訴人具有通行權存在，且亦從未加以阻擾通
      行，只是兩造就通行之方法有歧見而已。惟上訴人竟提起本件確認通行權訴訟
      ，並要求被上訴人等須容忍其通行，並不得設置障礙物，顯然無即受確認判決
      之法律上利益。而應予以駁回其訴訟。
（四）系爭土地附近之農地因未經農地重劃，故與道路無適宜聯絡者之農地比比皆是
      ，而彼等通行之方法，平時亦是行走田埂，農忙收割播種期間，農機則借相鄰
      土地而行，有於原審所提出之照片七幀為憑；且  鈞院至現場履勘時亦發現系
      爭土地附近之土地亦確屬未經重劃之土地，是以本件相鄰土地通行之方式自應
      比照鄰近土地通行之方式即可。
 三、證據：援用於原審所提之證據。
丙、本院依職權於八十九年二月二十四日至現場履勘並制作現場圖。
      理      由
一、本件上訴人起訴主張：其所有之系爭土地與被上訴人丁○○所有之同段第六九三
    之十四號土地，及被上訴人乙○○○所有之同段第七○六之二號土地相鄰，惟因
    上訴人之系爭土地與公路間並無適當之聯絡，而不能為通常之使用，且屬袋地；
    又非自被上訴人等所有之前揭土地通行，無法通至公路。另為請求上訴人於其通
    行之範圍應容忍上訴人通行，並不得在該範圍內設置任何障礙物阻擾上訴人通行
    。爰本於袋地所有人之必要通行權法律關係，求為判命確認上訴人所有之系爭二
    筆土地，就被上訴人丁○○所有坐落雲林縣斗六市○○○段第七○六之二號土地
    如附圖甲案Ｂ部分土地，及就被上訴人乙○○○所有坐落同段第六九三之一四號
    土地如附圖甲案Ａ部分土地有通行權存在。且被上訴人等就前項上訴人請求通行
    之範圍應容忍上訴人通行，並不得在該範圍內設置任何障礙物阻擾上訴人通行之
    判決等語。
二、被上訴人等則以：上訴人所有之系爭土地與被上訴人等所有之前揭相鄰土地，皆
    為一般農業區農牧用地，該土地僅能供農牧使用；至上訴人之系爭土地雖為袋地
    ，惟數十年來之通行方式，均沿同段第六九三之一四與七○六之二號土地界址間
    長約十餘公尺之田埂進出，並無不能通行之情事；且於農忙播種期間，農機用具
    先進入上訴人之系土地播種後，再由被上訴人等播種；而收割期間則由被上訴人
    等先行收割，待收割完畢，再由農機通行至上訴人所有之系爭土地收成，數十年
    來均未改變，不僅可達到相鄰關係和諧，且能提高土地生產力，且該袋地亦不致
    有與公路無法為適當聯絡之情形。換言之，上訴人之通行，依前揭界址間長約十
    餘公尺之田埂即可達其通行之目的，殊無開設道路之必要。是以上訴人提起本訴
    ，欠缺權利保護必要，顯無理由。況被上訴人等自始至終從未否認上訴人具有通
    行權存在，且亦從未加以阻擾通行，只是兩造就通行之方法有歧見而已。惟上訴
    人竟提起本件確認通行權訴訟，並要求被上訴人等須容忍其通行，並不得設置障
    礙物，顯然無即受確認判決之法律上利益等語，資為抗辯。
三、按土地因與公路無適宜之聯絡，致不能為通常使用者，土地所有人得通行周圍地
    以至公路；民法第七百八十七條第一項前段固定有明文。惟按因土地一部之讓與
    或分割，致有不通公路之土地者，不通公路土地之所有人，因至公路，僅得通行
    受讓人或讓與人或他分割人之所有地；則為民法第七百八十九條第一項所規定。
    又民法第七百八十九條規定之通行權，係因土地所有人為土地一部之讓與或分割
    ，對於致生不通公路之土地者，得為預見，可期先為合理解決，自不能因當事人
    之任意行為，而加重其他鄰地所有人之負擔。換言之，民法第七百八十七條所定
    之袋地所有人之必要通行權，係以土地與公路無適宜之聯絡致不能為通常使用者
    為成立要件，該項通行權並非漫無限制，因民法第七百八十七條有關袋地通行權
    之創設，已令周圍鄰地之所有權人之土地所有權受到相當之限制，而負有容忍通
    行之義務，反之鄰地所有權卻隨之擴張；是以在解決與公路無適宜聯絡之土地通
    行問題，自應限於必要之程度，且應選擇對鄰地損害最少之方式為之。如土地所
    有人經由其他方式與道路已有適宜之聯絡，且依其道路所坐落之區域、土地使用
    目的，可認已為通常之使用，即不生土地因與公路無適宜之聯絡，致不能為通常
    使用之問題（最高法院八十五年度台上字第一六九二號、八十五年度台上字第一
    七八一號及八十六年度台上字第二七二五號判決參照）。
四、查本件上訴人主張其所有之系爭地與被上訴人等所有之前揭土地相鄰，惟並未與
    公路相聯，而屬袋地之事實，固據上訴人於原審及本院審理時陳述在卷，並有土
    地登記簿謄本影本共四份、地籍圖謄本影本一件及照片二張為證（原審卷第九至
    二十二頁），復為被上訴人等所不爭執，且經原審及本院分別至現場勘驗屬實，
    有勘驗筆錄二份及本院制作之現況（勘驗）圖一紙在卷可憑（原審卷第三十五至
    三十六頁、本院卷第三十五及三十七頁），並由原審法院責由雲林縣斗六地政事
    務所人員勘測現場情形而製有複丈成果圖一份在卷可參（原審卷第六十四頁），
    而屬真實。
五、惟上訴人另主張其所有之系爭地，因礙於毫無通路而無法進行開發利用，以至該
    土地無法充分發揮其該有之經濟效用，不能為通常之使用，而浪費整體社會利益
    。倘上訴人得利用被上訴人等之前揭部分土地以作為聯外道路之用，則必可大為
    提升社會整體利益。且依華聲企業發展鑑定顧問有限公司所作之不動產鑑定報告
    書，倘上訴人得利用系爭土地通往公路，則上訴人所有土地價值將可提升九十五
    萬四千六百九十元，故應認實以容忍上訴人利用系爭土地，使其所有土地得與公
    路有適宜之聯絡，最符合社會整體利益之發展之事實，固亦據上訴人於原審及本
    院審理時陳述在卷，並有華聲企業發展鑑定顧問有限公司左制作之不動產鑑定報
    告書一份在卷可參；惟此則非僅為被上訴人等所堅決否認，並為前揭情詞之抗辯
    ，且查：
（一）上訴人所有之系爭土地與被上訴人等所有相鄰之前揭土地，其地目均為一般農
      牧用地；雖期間於八十年一月二十九日間曾經政府徵收改編為工業區丁種建築
      用地（其中坐落雲林縣斗六市○○○段第六九六之六號土地於八十三年七月十
      四日登記，同段第六九六之八號土地則於八十二年四月十日登記），惟於八十
      五年九月十三日即均因撤銷徵收，而回復為一般農業區農牧用地，並於同年月
      十七日完成登記之事實，已據被上訴人等於原審及本院審理時陳述在卷，並有
      前揭土地登記簿謄本影本共二份為證（原審卷第八至九頁、十八至十九頁），
      且為上訴人所不爭執，自屬真實。從而被上訴人等辯稱：兩造所有之前揭相鄰
      土地僅係供農牧用途之使用等語，尚非虛妄，應堪採信。
（二）又系爭二筆土地原屬於訴外人陳金樹所有，本件上訴人係於八十七年六月十七
      日始以買賣為原因，向訴外人陳金樹購得系爭土地，並於同年七月六日登記完
      畢而取得該所有權。另系爭土地於上訴人買受取得所有權之前，被上訴人等與
      訴外人陳金樹，乃至於與陳金樹之前手即訴外人劉永興間有關相鄰關係之通行
      方式，均是沿前揭同段第六九三之一四、七○六之二與六九九之六號土地界址
      間長約十餘公尺之田埂進出，即使於農忙播種期間，亦是由農機先進入上訴人
      現所有之同段第六九六之六、六九六之八號土地播種後，再由被上訴人等播種
      ；至於收割期間則由被上訴人等先行收割，待已收割已畢，始再由農機通行至
      上訴人現所有之系爭土地收割農作物之事實，亦據被上訴人等於原審及本院審
      理時陳述在卷，而證人即系爭土地之前手劉永興於原審亦證稱：「我約於七十
      六年間賣給陳金樹，之前我是六九六之六的所有權人，‧‧要收成時經過鄰地
      七○六之二號田地，鄰地所有權人都沒有異議，而且耕作收成都有經過協調，
      不會妨害農作物」等語在卷（原審卷第一一三頁），且為上訴人於原審及本院
      審理時所不爭執；另經原審及本院分別至現場勘驗結果，上訴人所有之系爭土
      地，現並未為農牧之利用，而長滿雜草，至於右邊（即東北邊）則緊臨雲林縣
      斗六工業區；反之被上訴人陳金水所有之同段第六九三之十四號土地則種植水
      稻供農業使用中（指原審至現場勘驗時），且被上訴人等所有之同段第六九三
      之十四與七○六之二號土地界間，確有一長約十公尺、寬約五十公分之田埂走
      道，可通至上訴人所有之前揭系爭土地，使上訴人之土地得與外面之雲林縣斗
      六市○○路相聯絡，亦有前揭勘驗筆錄二份及本院制作之現況（勘驗）圖一紙
      在卷可參，自亦屬真實。顯見上訴人所有之系爭土地，雖屬袋地，惟因其地目
      乃一般農業區農牧用地，僅能供農業用途，已如前述；且依前揭說明，系爭土
      地平時進出通行，既已有前揭田埂得與西北角之雲林縣斗六市○○路為適宜之
      聯絡；再參諸目前社會上一般農村之耕作，礙於耕作土地之位置及農村產業道
      路無法普及等因素，輒相鄰農地之耕作確均以「先播種、後收割，後播種、先
      收割」之方式以解決農耕之問題以觀；可見系爭土地，並無與公路無適宜聯絡
      之情形；且依系爭土地既僅供農業用途以察，應認已達可為通常之使用；換言
      之，系爭土地並不生因與公路無適宜之聯絡，致不能為通常之使用，以至無法
      充分發揮其該有之經濟效用之情形。
（三）至於系爭土地經原審法院委託華聲企業發展鑑定顧問有限公司鑑定結果雖認為
      ：倘上訴人得利用系爭土地通往公路，則參照當地里鄰環境、交通情況、公共
      設施使用現況等情形，上訴人所有土地價值將可提升九十五萬四千六百九十元
      等語，並有前揭不動產鑑定報告書一份在卷可參；惟經本院核閱該鑑定報告書
      之內容以察，姑不論該鑑定報告書係誤以系爭土地屬工業區丁種建築用地，而
      非以一般農業區農牧用地而為鑑價，已不足採；且其認定上訴人所有之系爭土
      地價值將可提升九十五萬四千六百九十元，係以系爭土地若依法得主張袋地所
      有人之必要通行權為前提。惟本件上訴人依法就系爭土地對於被上訴人等並不
      能主張袋地所有人之必要通行權，已如前述；況上訴人於八十七年六月十七日
      以買賣為原因，向訴外人陳金樹購得系爭土地，並於同年七月六日登記完畢而
      取得該所有權時，系爭土地早於八十五年九月十三日即均因經政府撤銷徵收，
      而回復為一般農業區農牧用地，並於同年月十七日完成登記，此亦有前揭土地
      登記簿謄本影本共二份在卷可憑；換言之，本件上訴人向訴外人陳金樹購得系
      爭土地時，當已知系爭土地僅能供農業、畜牧用途，殆無疑義。因之，前揭鑑
      定報告書自尚不能採為有利於其之認定。
（四）再者，依八十九年一月二十六日修正公布之農業發展條例之規定，固然非新購
      農地可興建農舍，亦開放農地自由買賣，致農地已非昔日僅能充為耕田之用，
      且上訴人所有之系爭土地並非新購。惟按前揭農業發展條例修正之主要立法目
      的，乃為因應當前農業經濟問題之複雜、照顧農民之生計、將來加入世界貿易
      組織（即ＷＴＯ）及平衡城鄉差距，並考量國家安全、國家定位等因素；以期
      未來我國農業農作物之生產能朝「科技化」、「機械化」及「精準化」等三個
      方向發展，同時採「總量管制」之農地釋出政策，使我國農牧業之發展及糧食
      之生產能減低生產風險併永續經營者。亦即開放農地興建農舍及農地自由買賣
      ，乃為達成前揭立法目的之手段。惟上訴人卻倒果為因執其將來得於系爭土地
      興建農舍之不確定事實為由，進而據此就系爭土地向上訴人主張袋地所有人之
      必要通行權，自有誤會，亦不足採。
六、綜上所述，本件上訴人主張其所有之系爭土地與被上訴人丁○○所有之同段第六
    九三之十四號土地，及被上訴人乙○○○所有之同段第七○六之二號土地相鄰，
    惟因上訴人之系爭土地與公路間並無適當之聯絡，而不能為通常之使用，且屬袋
    地；又非自被上訴人等所有之前揭土地通行，無法通至公路。另為請求上訴人於
    其通行之範圍應容忍上訴人通行，並不得在該範圍內設置任何障礙物阻擾上訴人
    通行。爰本於袋地所有人之必要通行權法律關係，求為判命確認上訴人所有之系
    爭二筆土地，就被上訴人丁○○所有坐落雲林縣斗六市○○○段第七○六之二號
    土地如附圖甲案Ｂ部分土地，及就被上訴人乙○○○所有坐落同段第六九三之一
    四號土地如附圖甲案Ａ部分土地有通行權存在。且被上訴人等就前項上訴人請求
    通行之範圍應容忍上訴人通行，並不得在該範圍內設置任何障礙物阻擾上訴人通
    行，難謂正當，不應准許。原審為上訴人敗訴之判決，於法並無不合。上訴人上
    訴意旨指摘原判決不當，求予廢棄改判，准如上訴聲明之請求，為無理由，應予
    駁回。
七、又本件待證事實已臻明確，兩造其餘攻擊防禦方法及舉證，對判決之結果已不生
    影響，爰不一一詳為審酌，附此敘明。
八、據上論結，本件上訴為無理由，依民事訴訟法第四百四十九條第一項、第七十八
    條判決如主文。
中      華      民      國    八十九    年      六      月      九      日
                                    臺灣高等法院臺南分院民事第四庭
~B1審判長法官  王    惠    一
~B2      法官  蘇    清    恭
~B3      法官  張    世    展
右為正本係照原本作成。
不得上訴。
中      華      民      國    八十九    年      六      月    十二      日
                                        法院書記官  廖    英    琇


司法院資訊處製作；財團法人民間司法改革基金會備份。
